臺灣高等法院臺南分院刑事判決　九十四年度上訴字第八六五號
上訴人
即被告　乙○○
　　　　　　　　（另案
指定辯護人　本院公設辯護人　丙○○
上列上訴人因強盜案件，不服臺灣臺南地方法院九十四年度訴字
第四八號中華民國九十四年八月十六日第一審判決（起訴案號：
臺灣臺南地方法院檢察署九十三年度偵字第一一三四八號），提
起上訴，本院判決如下：
    主    文
上訴駁回。
    事    實
一、乙○○於民國（下同）八十八年間曾因搶奪案件，經法院判
    處有期徒刑七月確定，於八十九年四月二十六日執行完畢，
    又於九十年間曾因竊盜案件，經法院判處有期徒刑五月確定
    ，於九十一年五月二十日易科罰金執行完畢。詎不知悔改，
    復基於意圖為自己不法之所有之犯意，於九十三年十一月一
    日十二時許，騎乘未懸掛車牌之機車（嗣於該機車之置物箱
    內發現車牌，其車牌號碼為ＲＷ－六八二號），前往臺南市
    ○○路七十九號「東豐機車行」，趁甲○○一人坐在椅子上
    休息之際，進入該機車行徒手竊取甲○○之子許耀元所有放
    置在辦公桌抽屜內之新臺幣（下同）一百元鈔票共二十張計
    二千元及客戶連嘉修之身分證，得手後欲騎乘機車離去時，
    為甲○○發現，上前制止，並大喊捉賊，乙○○為脫免逮捕
    ，竟當場施以強暴之手段，以手腳踢打甲○○，致甲○○受
    有左前臂擦傷併淺撕裂傷、左膝擦傷等傷害（傷害部分，未
    據告訴），嗣鄰居姚土水聞聲前來協助始合力逮捕乙○○，
    並當場扣得上開二十張一百元鈔票及連嘉修之身分證（嗣均
    已由警方發交甲○○領回）。
二、案經臺南市警察局第五分局報請臺灣臺南地方法院檢察署檢
    察官偵查起訴。
    理    由
一、訊據被告乙○○矢口否認有為準強盜犯行，辯稱：當天伊去
    修車，他沒把車修好，要還伊之錢，身分證夾在錢裡面云云
    。
二、經查：
(一)上開事實，業據被害人甲○○於檢察官偵查中、原審及本院
    審理時證述明確，核與證人姚土水於原審偵、審中證述之情
    節相符，被告亦具狀向本院陳明有拿到二十張一百元鈔票內
    夾身分證等情，甲○○因被告當場施以強暴之手段，以手腳
    踢打，致受有左前臂擦傷併淺撕裂傷、左膝擦傷等傷害，有
    診斷證明書在卷可憑，此外復有扣押物品目錄表、贓物領據
    各一紙附卷可資佐證，事證明確。被告辯稱：他沒把車修好
    ，要還伊之錢，身分證夾在錢裡面云云，純係卸責之詞，殊
    不足採信。被告於本院審理時請求測謊，因本件事證已明，
    核非必要。被告犯行洵堪認定。
(二)被告患有精神疾病，有其提出中度精神病之殘障手冊，經原
    審再將其送請行政院衛生署嘉南療養院鑑定其行為時之精神
    狀態結果：「綜合蔡員之過去生活史、疾病史、犯案經過、
    身體檢查、精神狀態檢查與心理衡鑑結果，研判蔡員就犯行
    時之精神狀態：蔡員對犯行經過多予以避重就輕、合理化解
    釋或直接否認，但其於鑑定過程中對事件經過之人、時、地
    、事，皆可大抵陳述，內容亦大致符合筆錄記載，時序無誤
    ；且其在案發時仍可騎車及與他人交談，顯示其當時意識清
    楚，亦無記憶缺失之情形。蔡員偶有酒精使用之情形，但其
    否認在案發前數日內有飲酒之行為。雖蔡員罹患精神分裂病
    已多年，且病識感差，近年來就醫規則性不佳，惟其否認目
    前仍有幻覺或妄想等活性精神症狀，而在鑑定過程中亦未發
    現明顯之幻覺或妄想等症狀，顯示蔡員殘餘之精神症狀與其
    強盜行為並無明顯之直接相關。雖蔡員否認犯行，但兩起案
    件（按另一案為九十四年度訴字第一五０號搶奪案）之筆錄
    記載其得手後便騎機車逃逸，顯示其於犯行時對外界事務仍
    具有相當程度之知覺、理會，及自由決定意思之能力。參考
    九十二年五月份蔡員於本院住院期間的心理衡鑑報告，顯示
    其當時之智能水準介於邊緣程度（總智商為七十五），對照
    蔡員之學歷（大學肄業），顯然已有明顯之退化。復以八十
    八年凱旋醫院對蔡員八十六至八十七年間所犯案件之精神鑑
    定，結果為精神耗弱，對照蔡員此次犯案的手法，顯然較過
    去拙劣與欠缺計畫；且其在本次鑑定過程中也多以否認、合
    理化（但內容片段、鬆散）等初級防衛機轉來解釋其犯行，
    顯示蔡員可能因疾病影響導致認知能力逐漸退化。考量蔡員
    罹病已逾十年，近年可能未規則服藥，其理解力和現實判斷
    力可能已較常人偏弱，且人格呈現出敗壞之傾向。因此雖其
    因疾病慢性化所致之認知功能退化程度並未達完全無法正確
    明瞭人際倫理及法律規範之情形，然【就整體評估，蔡員之
    精神狀態應已達精神耗弱之程度】。蔡員為精神分裂病患者
    ，於疾病慢性化後，幻覺或妄想等活性精神症狀或可能逐漸
    消弱，但自我照顧能力與認知功能均易日漸退化。而終難以
    自我獨立生活，再加上酒精使用之影響，更易造成情緒之衝
    動與行為之失控，而引發違反道德和法律規範之犯行。以蔡
    員過去曾有數次類似前科，且曾接受監護處分，而其最近接
    連數案，時間間隔頗短，雖目前其家庭系統尚可提供部分之
    支持，但明顯缺乏適當之監督功能，故建議蔡員除應負之相
    關刑責外，宜於適當之精神醫療院所中接受長期追蹤、持續
    與規律之精神治療，亦應合併職能復健，且輔以戒酒教育，
    以降低再犯之可能性。」有行政院衛生署嘉南療養院九十四
    年六月八日嘉南般字第０九四０００二五七０號鑑定報告書
    在卷足稽，被告於行為時之精神狀態，達於精神耗弱程度。
三、被告於竊盜後欲脫免逮捕而當場對被害人甲○○施暴踢打，
    核其所為，係成立刑法第三百二十九條準強盜罪，應依刑法
    第三百二十八條第一項之強盜罪處斷。被告於八十八年間曾
    因搶奪案件，經法院判處有期徒刑七月確定，於八十九年四
    月二十六日執行完畢，又於九十年間曾因竊盜案件，經法院
    判處有期徒刑五月確定，於九十一年五月二十日易科罰金執
    行完畢，有臺灣臺南地方法院檢察署刑案資料查註紀錄表及
    臺灣高等法院被告前案紀錄表在卷可按，五年內再犯本件有
    期徒刑以上之罪，為累犯，應依刑法第四十七條規定，加重
    其刑。依上開行政院衛生署嘉南療養院鑑定報告書，被告行
　　為當時處於精神耗弱程度，應依刑法第十九條第二項規定減
  　輕其刑，並先加後減。原審審酌被告之品行、智識程度、生
    活狀況、犯罪之動機、目的、手段、所生之危害、精神狀態
    及犯罪後之態度等一切情狀，適用刑法第三百二十八條第一
    項、三百二十九條、第四十七條、第十九條第二項，量處有
　　期徒刑貳年拾月，以示懲儆。併依上開精神鑑定報告書竟見
  　「蔡員過去曾有數次類似前科，且曾接受監護處分，而其最
    近接連數案，時間間隔頗短，雖目前其家庭系統尚可提供部
    分之支持，但明顯缺乏適當之監督功能，因而建議蔡員除應
  　負之相關刑責外，宜於適當之精神醫療院所中接受長期追蹤
    、持續與規律之精神治療」，認被告有施以保安處分之必要
    ，依刑法第八十七條第二項、第三項規定諭知被告於刑之執
　　行完畢或赦免後，令入相當處所，施以監護一年，期依保安
　  處分執行法第四十六條、第四十七條規定送往相當之精神病
    院、醫院，予以適當之治療及監視其行動，以防其個人之精
    神狀態惡化及維護社會之安全。本院經核原判決認事用法，
    均無不合，量刑亦屬妥適。被告上訴否認犯罪，指摘原判決
    不當，為無理由，應予駁回。
四、據上論斷，應依刑事訴訟法第三百六十八條，判決如主文。
本案經檢察官江守權到庭執行職務。
中　　華　　民　　國　　94  　年　　10　　月　　26　　日
            刑事第一庭審判長法官　黃　崑　宗
                            法官　田　平　安
                            法官  蔡　長　林
以上正本證明與原本無異。
如不服本判決，應於收受本判決後十日內向本院提出上訴書狀。
其未敘述上訴理由者並得於提起上訴後十日內向本院補提理由書
狀（均須按他造當事人之人數附繕本）「切勿逕送上級法院」。
　　　　　　　　　　　　　書記官　李　培　薇
中　　華　　民　　國　　94　　年　　10　　月　　27　　日
附錄本案論罪科刑法條全文：
刑法第三百二十九條：
　竊盜或搶奪，因防護贓物、脫免逮捕或湮滅罪證，而當場施以
強暴脅迫者，以強盜論。
刑法第三百二十八條第一項：
　意圖為自己或第三人不法之所有，以強暴、脅迫、藥劑、催眠
或他法，至使不能抗拒，而取他人之物或使其交付者，為強盜罪
，處五年以上有期徒刑。
